【裁判字號】    88,訴緝,11
【裁判日期】    890106
【裁判案由】    違反野生動物保育法
【裁判全文】
臺灣臺東地方法院刑事判決                          八十八年度訴緝字第一一號
    公  訴  人  臺灣台東地方法院檢察署檢察官
    被      告  甲○○
    選任辯護人  林漢章
右列被告因違反野生動物保育法案件，經檢察官提起公訴（八十七年偵字第二六七六
號），本院判決如左：
    主  文
甲○○無罪。
    理  由
一、按犯罪事實應依證據認定之，無證據不得推定其犯罪事實；又不能證明被告犯罪
    者，應諭知無罪之判決，刑事訴訟法第一百五十四條、第三百零一條第一項分別
    定有明文。復按野生動物保育法所規定之「獵捕」，係指以藥品、獵具或其他器
    具或方法，捕取或捕殺野生動物之行為，野生動物保育法第三條第十二款定有明
    文。再按臺灣獼猴學名Macaca cyclopsis，業經行政院農業委員會於民國八十四
    年十二月二十三日以八四農林字第四０三０八一七Ａ號函公告為珍貴稀有之保育
    類野生動物，併此敘明。
二、查本件經檢察機關調查認定後，認被告有違反野生動物保育法第四十一條第一項
    第二款虐待保育類野生動物之罪嫌，無非以被告捕獲臺灣獼猴一隻，非為試驗研
    究目的，且未經中央主管機關許可為據。惟按野生動物保育法除於第十九條第一
    項明定禁止獵捕之方法，並於同法第四十一條第一項第三款明定違反之刑責外，
    另於同法第十八條明定不得獵捕保育類野生動物及其除外條件，以及於同法第四
    十一條第一項第一款、第二款明定違反之刑責，是同法第十八條之「獵捕」即應
    指第十九條所禁止之方法以外之獵捕行為，方不致使本條及第四十一條第一項第
    一、二款之「獵捕」為具文，惟此處之「獵捕」仍屬前述野生動物保育法第三條
    第十二款立法定義下之獵捕行為，方不致產生漫無限制之行政或司法解釋。亦即
    非屬野生動物保育法第十九條禁止之獵捕方法者，亦應為同法第三條第十二款所
    規定之獵捕行為，始為同法第十八條所定，第四十一條第一項第一、二款所處罰
    之獵捕行為，自屬當然。是野生動物保育法第四十一條第一項第一、二款所定之
    「獵捕」，係指以藥品、獵具或其他器具或方法，捕取或捕殺野生動物之行為，
    立法上禁止以此類方法獵捕保育類野生動物，無非係立法者預設此類獵捕行為之
    過程有造成保育類野生動物身體傷害之虞，並以立法禁止任何積極且具侵害性之
    捕取行為，至於非屬該款所稱獵捕範圍之行為，如因野生動物自行受傷無法自救
    ，而為保護其生命、身體所引發之消極取得或救助行為，自不在本法處罰之列。
三、訊據被告甲○○固不否認飼養本件臺灣獼猴一隻之行為，惟堅絕否認有任何獵捕
    之行為，辯稱：該臺灣獼猴係與母親共同上山至釋迦園巡查時，於工寮中所發現
    ，發現當時該臺灣獼猴很小，全身無毛，且無母猴在側，因恐其挨餓、受凍，遂
    拾回家中飼養，該小獼猴既未躲避，亦未作任何反抗，實非獵捕所得等語。查被
    告所辯核與其於八十七年九月二十七日警察機關查獲當日製作之警訊筆錄、偵查
    中之訊問筆錄及本院調查期日所言均大致相符。復查，被告所供稱拾取該臺灣獼
    猴之日期係為警查獲之前一個多月，觀卷內所附現場相片六幀，其中四幀所示該
    臺灣獼猴確係十分幼小（另兩幀相片為現場屋景），且被告係將其置於鐵籠內餵
    食照料，自相片中顯示該臺灣獼猴十分活潑健康，足見被告取得該臺灣獼猴時應
    係幼猴，且該幼猴現身體應無傷害，堪以採信。在公訴人尚無任何積極證據，證
    明被告有以本法所禁止或所定義之獵捕行為捕取該臺灣獼猴，本院亦盡調查能事
    之下，被告所辯自堪採信，被告所為既非本法所定義之獵捕行為，自無論以公訴
    人所指罪刑之可能。末按野生動物保育法之立法目的係為保育野生動物，維護物
    種多樣性，與自然生態之平衡，野生動物保育法第一條前段定有明文。如謂即便
    消極的因野生動物無法自救而引致人類之救助行為，亦包括於本法所定之獵捕行
    為，而予苛責，實有悖本法之立法目的，且顯然忽視人與生俱來的惻隱之心，且
    法律強欲人民見死不救，實期待不可能。至公訴人所質疑被告應於捉回該臺灣獼
    猴後，立刻向主管機關告知備查，未有此任何申報行為，實屬事後卸責之詞等語
    。本院以為是否為登記備查之行為與是否為本法所定獵捕之行為尚無所涉，且被
    告動機僅係暫時性飼養，欲待其長大些放生，此有警訊筆錄在卷可查，被告於僅
    飼養月餘即為警查獲下，輔以一般民眾常有多一事不如少一事之觀念判斷，強欲
    聯結登記備查與非法獵捕間之關係，實有背於常理推斷，尚不足為論罪之依據，
    併此敘明。
四、綜上所述，公訴人所舉之證據尚不足以證明被告確有所指違反野生動物保育法之
    犯行。此外，本院依職權調查任何相關事證，仍查無其他積極之證據，足認被告
    確有公訴人所指犯行，不能證明被告有罪，依法自應諭知無罪之判決，以示審慎
    。另被告係於中央主管機關指定公告後合法取得保育類野生動物臺灣獼猴，其似
    有未於規定期限內（主管機關有義務說明此期限之依據何在），報請主管機關登
    記備查而飼養之，有違反野生動物保育法第三十一條第二項規定之虞，依同法第
    五十一條第六款之規定，應處以行政罰之罰鍰，被告如欲繼續保有飼養本件臺灣
    獼猴之權利，應即依規定向主管機關登記報備，由主關機關依其專業能力知識，
    鑑定本件被告是否適於飼養，此方係合於事理之處理方式，被告如欲將之放生，
    亦應踐行前述程序，附併此敘明。
據上論斷，應依刑事訴訟法第三百零一條第一項，判決如主文。
本件經檢察官江文君到庭執行職務
中    華    民    國      八十九      年      一        月      六      日
                                  臺灣臺東地方法院刑事庭
                                      法  官  錢  建  榮
右正本證明與原本無異。
如不服本判決，應於判決送達後十日內向本院提出上訴狀。（須附繕本）
「切勿逕送上級法院」
                                      書記官  吳  伯  方
中    華    民    國      八十九      年      一        月      十二    日


司法院資訊處製作；財團法人民間司法改革基金會備份。
